【裁判字號】    96,訴,328
【裁判日期】    971211
【裁判案由】    分配表異議之訴
【裁判全文】
臺灣彰化地方法院民事判決  96年度訴字第328號
原      告  全家福食品工業股份有限公司
法定代理人  甲○○
訴訟代理人  黃茂松律師
被      告  乙○○
訴訟代理人  丙○○
上列當事人間請求分配表異議之訴事件，本院於民國97年11月27
日辯論終結，判決如下：
    主  文
本院95年度執字第23891號拍賣抵押物強制執行事件，於民國96
年3月19日所製作之強制執行金額計算書分配表，所列次序3第1
順位抵押權之違約金所列新台幣伍佰肆拾參萬壹仟貳佰元部分，
應縮減更正為新台幣壹佰伍拾貳萬玖仟零柒拾貳元。
訴訟費用參萬玖仟柒佰零玖元由被告負擔。
    事實及理由
一、程序方面：原告於民國（下同）96年4 月4 日起訴請求將分
    配表所列違約金由新台幣（下同）5,431,200 元縮減為2,19
    1,200 元，嗣於訴狀送達後之96年8 月30日請求縮減為1,52
    9,072 元，為民事訴訟法第255 條第1 項第3 款擴張訴之聲
    明情形（擴張扣減額度），應准所請。
二、原告起訴主張略以：原告於89年9 月26日以公司所有土地即
    彰化縣芳苑鄉○○段第359 之1 地號為被告設定抵押權，向
    被告借款3,000,000 元，經被告預扣216,000 元，實際借款
    額度2,784,000 元，借款期間約定自89年9 月26日至12月25
    日3 月為期，約定無利息、亦無遲延利息，僅約定逾期尚未
    清償，加罰每百元每日8 分利率計算之違約金，嗣原告逾期
    未清償，被告向鈞院取得95年度拍字第477 號拍賣抵押物裁
    定後向鈞院聲請95年度執字第23891 號執行拍賣，經法院拍
    賣該抵押之土地，於96年3 月6 日由被告以5,800,000 元投
    標買受，並以債權抵價金之一部，嗣於同年9 月16日由鈞院
    製作分配表，將違約金自89年12月25日起算至96年3 月日止
    （拍定日）共計（列）5,431,200 元（執行處分配表計算方
    式如下：3,000,000 元×2, 263日×0.0 800%＝5,431,200
    元），因原告認已清償被告違約金額達4,968,000 元，以前
    開拍得金額5,800,000 元，扣除債權本金3,000,000 元，再
    扣除增值稅190,928 元，再扣除前開已清償之違約金，認違
    約金應縮減至如主文所示之1,529,072 元，求為判決如主文
    所示。
三、被告抗辯主張以：對於借款給原告之事不爭，且預先扣除利
    息216,000 元，實際借給被告為2,784,000 元，雖被告提出
    自89年12月26日至95年9 月26日不定期逐月以票面額216,00
    0 元共計23張（次）清償原告金額共計4,968,000 元之清單
    ，但被告認係原告給付之利息而非違約金，又原告雖清償該
    等票據，實際無錢繳納恐遭退票，央請被告票據兌現前匯錢
    進入原告戶頭原告才得以不跳票，但原告因向被告調錢所開
    之其他票據則跳票達2,250,000 元，自難認原告已為清償，
    認被告請求違約金由5,431,200 元縮減為1,529,072 元為無
    理由應予駁回。
四、本院查：兩造對原告以其所有之彰化縣芳苑鄉○○段第359
    之1 地號土地為被告設定抵押權，由原告向被告借款3,000,
    000 元，經被告預扣216,000 元，實際交付借款額度2,784,
    000 元之事實均不爭執，復有抵押權設定書在卷，按民法第
    206 條規定債權人除前條限定之利息不得以折扣或其他方法
    巧取利益，本件借款金額應扣除前開被告預扣利息21,600元
    金額後，以2,784,000 元作為借款原本計算，依兩造不爭之
    分配表所列違約金起算日89年12月25日（即借款三月期滿翌
    日起算）至96年3 月6 日（執行土地拍定日）共計2,263 日
    ，前開金額乘以日利率0.0800% 計算之違約金，金額為5,04
    0, 154元，因原告主張已清償4,968,000 元，該已清償之額
    度為被告所不爭執（見97年1 月15日被告答辯狀所附清單，
    如本件判決附表），則原告所欠違約金額度僅為72,154元（
    5, 040, 154 元－4,968,000 元＝721,154 元），原告請求
    縮減違約金額度為1,529,072 如主文所示額度，已超過前開
    應付違約金額度721,154 達807,918 元（1,529,072 元－72
    1,15 4元＝807,918 元），所請為有理由，應准所請，至被
    告抗辯主張原告所清償者為利息，但為被告所否認，觀之雙
    方借款契約書均載明利息、遲延利息為無，與民法第203 條
    規定應付利息之債務，其利率未經約定，亦無法律可據者，
    週年利率為百分五之情形不同，故本院執行分配表亦無列利
    息，原告自不得再請求為利息之給付，又被告另主張與被告
    有資金調度關係，此固為原告所承認且提出銀行交易明細（
    見原告96年8 月30日筆錄），原告自認且列舉金額達31,197
    ,531 元 ，但原告清償系爭違約金，均以面額21,600元支票
    交被告存入原告之金融帳戶提示兌現，有原告提出之部分支
    票影本及被告承認之帳號（見96年6 月7 日筆錄）為證，該
    額度係以借款金額3,000,000 元計算基準，以3 月為1 期之
    違約金（3,000,000 元×90日×0.0800% ＝216,000 元），
    該面額216,000 元票據原告開立分23張共清償23次指定清償
    系爭借款之違約金，共清償總金額4,968,000 元，與他筆債
    務主、客觀上均屬可分自不容混淆，且該清償事實又為被告
    不爭（見97年1 月15日被告答辯狀所列逐筆帳目清單，被告
    已詳列票面金額及票號），被告訴代亦承認原告確係以上開
    金額清償系爭1 筆借款（見97年11月27日被告訴代自認），
    按民法第309 條第1 項規定，依債務之本旨向債權人或其他
    有受領權人為清償，經其受領者債之關係消滅，應認被告就
    違約金部分已有4,968,000 元已獲清償，此與民法第320 條
    規定債務人未實際清償債務，僅因清償債務而對於債權人負
    擔新債務者，除當事人另有意思表示者外，若新債務不履行
    時，其舊債務仍不消滅之情形完全不同，雖被告主張原告所
    以能清償系爭借款係因其提供資金借伊，原告才免於跳票，
    但被告資金挹注借款給原告為其他借款之法律關係，究不能
    以其他借款未清償，使已生清償效果之法律關係變回為未受
    清償之狀態，被告抗辯之主張於法理、事理上均為無理由，
    且債務人之財產為債權人之總擔保，於不動產為債權人設定
    抵押權者，抵押權人有優先受償之權，民法第860 條規定甚
    明，觀之兩造資金往來頻繁，原告列舉被告匯款借給原告之
    金額即達3 千餘萬，但被告於本件訴訟中能舉證未獲清償之
    退票金額亦僅為2,250,000 元（見96年11月28日被告答辯狀
    ）, 兩造既然大量資金借貸，被告即無理由將一般未受清償
    債權任意主張係抵押權擔保效力所及之債權，對執行事件債
    務人即本件原告及原告之其餘於同一土地設有抵押權之債權
    人即失公平，自非法之所許，被告抗辯主張即為無理由而不
    足採信。
五、訴訟費用確定為39,709元，由被告負擔。
六、結論：原告之訴為有理由，並依民事訴訟法第78條判決如主
    文。
中    華    民    國    97    年    12    月    11    日
                  民事第二庭    法  官  李言孫
以上正本係照原本作成。
如對判決上訴，應於判決送達後20日內向本院提出上訴狀。
中    華    民    國    97    年    12    月    11    日
                                書記官  施惠


司法院資訊處製作；財團法人民間司法改革基金會備份。
